ACORDAO-COMPLETO-2525115

ACÓRDÃO 1056/2022 ATA 6/2022 - SEGUNDA CÂMARA

VISTOS, relatados e discutidos estes autos de Embargos de Declaração opostos pela Caixa Econômica Federal contra o Acórdão 2983/2021-TCU-Segunda Câmara;
ACORDAM os Ministros do Tribunal de Contas da União, reunidos em sessão da Segunda Câmara, diante das razões expostas pelo Relator, com fundamento no art. 71, inciso III, da Constituição Federal e nos arts. 1º, inciso V, 39, inciso II, e 45 da Lei 8.443/1992, em:
9.1. conhecer e rejeitar os Embargos de Declaração; e
9.2. dar ciência desta deliberação à Caixa Econômica Federal.

Embargos de Declaração contra o Acórdão n.º 2.983/2021  2.ª Câmara, interposto pela Caixa Econômica Federal.

Segunda Câmara

Caixa Econômica Federal.

3. Interessados/Responsáveis:
3.1. Interessados: Alan Kleber Basílio (XXX.950.739-XX); Juliana Sousa Abreu Rocha (XXX.300.803-XX); Silvia Lailla Vargas Godoy Guidi (XXX.996.831-XX).

13.1. Ministros presentes: Bruno Dantas (Presidente), Augusto Nardes, Aroldo Cedraz (Relator) e Antonio Anastasia.
13.2. Ministros-Substitutos presentes: Marcos Bemquerer Costa e André Luís de Carvalho.

AROLDO CEDRAZ

Adoto como relatório e transcrevo a seguir o parecer do Ministério Público junto ao TCU (peça 36) , representado nestes autos pela Procuradora-Geral Cristina Machado da Costa e Silva.
	"O Acórdão n.º 2.983/2021 - 2.ª Câmara - considerou ilegais atos de admissão expedidos pela Caixa Econômica Federal - CEF, por se tratar de contratações realizadas após o prazo de validade do concurso, por determinação exarada nos autos da Ação Civil Pública n.º 0000059-10.2016.5.10.0006, em curso na Justiça Trabalhista da 10.ª Região. Apesar da negativa de registro, não houve determinação para a anulação das admissões, mas de acompanhamento, pela empresa pública, do desenrolar da ação judicial e da adoção de providências corretivas, em caso de desconstituição da sentença favorável aos empregados amparados (peças n.ºs 10/12) .
2.	Irresignada, a Caixa Econômica Federal interpôs embargos de declaração com o objetivo de suscitar contradições e omissões no Acórdão n.º 2.983/2021 - 2.ª Câmara (peça n.º 21) , que podem ser assim sumarizadas (item 4 da instrução de peça n.º 34) :
"a) invoca contradição da decisão da Corte de Contas ao julgar ilegal os atos de admissão dos interessados em face de contratação fora do prazo do concurso; mas, ao mesmo tempo, reconhece a existência de decisão judicial na Ação Civil Pública n. 0000059-10.2016.5.10.0006 favorável aos funcionários por ter prorrogado o prazo de validade do concurso até o trânsito em julgado;
b) alega omissão do Acórdão desta Corte de Contas nos presentes autos por não ter enfrentado a impossibilidade de realização de novos concursos enquanto vigente a decisão judicial que prorrogou aqueles regidos pelos editais 001/2014-NM e 001/2014-NS; além de não ter enfrentado, igualmente, a "satisfatividade do cumprimento da decisão judicial e, consequentemente, a não precariedade dos atos nela fundados".
3.	Ao instruir o recurso em exame, a Secretaria de Fiscalização de Integridade de Atos e Pagamentos de Pessoal e de Benefícios Sociais - Sefip -opina no sentido de se "conhecer do presente embargo de declaração, para, no mérito, dar-lhe provimento, sugerindo o sobrestamento do julgamento dos presentes autos, nos termos do art. 157 do RITCU, até o trânsito em julgado da Ação Civil Pública n. 0000059-10.2016.5.10.0006, que, até o presente momento, confere legalidade à contratação dos interessados", além de ser dada ciência da deliberação que vier a ser proferida à recorrente (pareceres uniformes de peças n.ºs 34 e 35) .
4.	Com as devidas vênias do encaminhamento sugerido pela unidade técnica, entendemos que os embargos ora em análise não têm o condão de ensejar a reforma do Acórdão n.º 2.983/2021 - 2.ª Câmara.
5.	Em várias outras oportunidades, o Tribunal já analisou embargos declaratórios opostos pela Caixa Econômica Federal com os mesmos argumentos e contra acórdãos exarados pela Corte de Contas, que trataram do mesmo tipo de ato de admissão ora examinado nos presentes autos. Em todas as assentadas, os declaratórios foram rejeitados. Citamos, nessa linha, os Acórdãos n.ºs 8.588/2021 - 1 .ª Câmara (Relator: Ministro Substituto Marcos Bemquerer) , 6.274/2021 - 1 .ª Câmara (Relator: Ministro Vital do Rêgo) , 6.310/2021 - 1 .ª Câmara (Relator: Ministro Walton Alencar Rodrigues) , 6.264/2021 - 1 .ª Câmara (Relator: Ministro Benjamin Zymler) , 6.261/2021 - 1 .ª Câmara (Relator: Ministro Benjamin Zymler) , 5.975/2021 - 1 .ª Câmara (Relator: Ministro Jorge Oliveira) , 6.582/2021 - 1 .ª Câmara (Relator: Ministro Jorge Oliveira) , 12.373/2021 - 2.ª Câmara (Relator: Ministro Aroldo Cedraz) , 7.856/2021 - 2.ª Câmara (Relator: Ministro Augusto Nardes) , 8.452/2021 - 2.ª Câmara (Relator: Ministro Augusto Nardes) , 7.856/2021 - 2.ª Câmara (Relator: Ministro Augusto Nardes) , 6.858/2021 - 2.ª Câmara (Relator: Ministro Substituto Marcos Bemquerer) , 6.294/2021 - 2.ª Câmara (Relator: Ministro Substituto Marcos Bemquerer) , entre muitos outros.
6.	Além disso, o Relator do presente feito, nobre Ministro Aroldo Cedraz, já apreciou embargos declaratórios com instrução da Sefip no sentido de se prover recurso com o mesmo teor do que ora se analisa, ao exarar o Acórdão n.º 12.377/2021 - 2.ª Câmara, havendo decidido por conhecê-los e rejeitá-los.
7.	Portanto, entendemos que as supostas omissões e contradições suscitadas nos embargos de declaração interpostos pela Caixa Econômica contra o Acórdão n.º 2.983/2021 - 2.ª Câmara - já foram exaustivamente analisadas pela Corte de Contas em outras assentadas e em todas as ocasiões concluiu-se pela improcedência das alegações, com a consequente rejeição dos aclaratórios. Na mesma linha, propugnamos, pois, pelo conhecimento e rejeição do recurso de peça n.º 21.
8.	Ante todo o exposto, com as vênias de estilo por divergir do encaminhamento suscitado pela Sefip nos pareceres uniformes de peças n.ºs 34 e 35, esta representante do Ministério Público de Contas propõe ao Tribunal que conheça dos embargos de declaração opostos pela Caixa Econômica Federal à peça n.º 21 contra o Acórdão n.º 2.983/2021 - 2.ª Câmara - para, no mérito, rejeitá-los."
	É o Relatório.

Leonardo Faustino Lima (53.806/OAB-DF) e André Luiz Viviani de Abreu (116.896/OAB-RJ), representando Caixa Econômica Federal.

ATO DE ADMISSÃO. ILEGALIDADE. EMBARGOS DE DECLARAÇÃO. CONHECIMENTO. INEXISTÊNCIA DE OMISSÃO, OBSCURIDADE OU CONTRADIÇÃO NA DELIBERAÇÃO EMBARGADA. REJEIÇÃO.

ATOS DE ADMISSÃO (ADS)

Secretaria de Fiscalização de Integridade de Atos e Pagamentos de Pessoal e de Benefícios Sociais (Sefip).

Cuidam os autos de Embargos de Declaração (peça 21) opostos pela Caixa Econômica Federal (Caixa) contra o Acórdão 2983/2021-TCU-Segunda Câmara, que considerou ilegais os atos de admissão emitidos pela empresa.
Conheço os presentes Embargos de Declaração, eis que satisfeitos os requisitos de admissibilidade previstos nos artigos 32, II, e 34 da Lei Orgânica do Tribunal de Contas da União.
Em síntese, a embargante sustenta que: i) há contradição na decisão da Corte de Contas ao julgar ilegal os atos de admissão dos interessados em face de contratação fora do prazo do concurso, mesmo reconhecendo que há decisão judicial na Ação Civil Pública 0000059-10.2016.5.10.0006 favorável aos funcionários, por ter prorrogado o prazo de validade do concurso até o trânsito em julgado; e ii) há omissão no Acórdão por não ter enfrentado a impossibilidade de realização de novos concursos desde 2016, porquanto vigente os de 2014, por força da decisão judicial.
A Secretaria de Fiscalização de Integridade de Atos e Pagamentos de Pessoal e de Benefícios Sociais (Sefip) entende que "os embargos de declaração devem ser conhecidos e no mérito acolhidos, vez que as decisões judiciais previstas na sentença e no respectivo recurso ordinário amparam a contratação dos interessados, não havendo o que se falar em extemporaneidade do prazo de validade dos concursos regidos pelos editais 001/2014-NM e 001/2014-NS da Caixa Econômica Federal, conforme restou consignado no Acórdão deste TCU, mostrando-se que a decisão desta Corte de Contas, de fato, é contraditória em seus próprios fundamentos."
Sugere, ainda, o sobrestamento do julgamento dos presentes autos até o trânsito em julgado da Ação Civil Pública 0000059-10.2016.5.10.0006.
O Ministério Público junto ao TCU diverge dessa conclusão. 
Em resumo, o Parquet, depois de citar inúmeros julgados convergentes, acrescenta que "as supostas omissões e contradições suscitadas nos embargos de declaração interpostos pela Caixa Econômica contra o Acórdão n.º 2.983/2021 - 2.ª Câmara - já foram exaustivamente analisadas pela Corte de Contas em outras assentadas e em todas as ocasiões concluiu-se pela improcedência das alegações, com a consequente rejeição dos aclaratórios."
Assiste razão ao Ministério Público de Contas.
Os argumentos não se sustentam, uma vez que ignoram que em nosso ordenamento jurídico vigora o princípio da independência das instâncias, que respalda a atuação desta Casa de Contas nos aspectos de sua competência constitucional e legal. Assim, as decisões em outros processos da esfera criminal e civil não vinculam a decisão do TCU, exceto quando a decisão proferida na instância penal taxativamente declare a inexistência do fato ou a negativa da autoria, o que, até o momento, não ocorreu no caso concreto. O STF e o STJ corroboram esta tese nos Mandados de Segurança 26.969-DF e 25.880-DF, MS 7080-DF, MS 7138-DF e 7042-DF. No mesmo sentido são os Acórdão 3036/2015-TCU-Plenário, relatado pelo Ministro Marcos Bemquerer, 7.752/2015-1ª Câmara, relatado pelo Ministro José Múcio e 7.123/2014-1ª Câmara, relatado pelo Ministro Bruno Dantas.
Além disso, não há que se falar em contradição ou omissão. O acórdão embargado abordou claramente a ilegalidade das admissões ocorridas fora do prazo de validade do edital. Ademais, a decisão judicial que prorrogou o prazo do concurso foi devidamente considerada no referido acórdão, haja vista a ausência de determinação para o desfazimento imediato das contratações, sendo determinado à empresa acompanhar os desdobramentos da referida ação e adotar as medidas pertinentes em caso de desconstituição da sentença que estendeu a validade do concurso público.
Sobre a impossibilidade de realização de novo certame, isso não é objeto de discussão nestes autos. Aqui, discute-se apenas a legalidade dos atos emitidos pela Caixa, nos termos da deliberação embargada.
Considerando não haver qualquer contradição ou omissão na deliberação combatida, não há o que ser corrigido mediante embargos, que devem ser conhecidos e rejeitados, mantendo-se inalterada a deliberação questionada.
Sendo assim, em homenagem ao princípio da independência das instâncias citado acima, discordo da proposta da Sefip em dar provimento aos embargos declaratórios, e acompanho as conclusões do Parquet, cujos fundamentos acrescento às minhas razões de decidir.
	Em face do exposto, VOTO para que o Tribunal adote a minuta de Acórdão que ora submeto à apreciação deste Colegiado.
TCU, Sala das Sessões, em 15 de março de 2022.
AROLDO CEDRAZ 
Relator